臺灣士林地方法院刑事判決　　　　　　 95年度交易字第404號
公　訴　人　臺灣士林地方法院檢察署檢察官
被　　　告　丙○○
上列被告因過失傷害案件，經檢察官提起公訴（95年度偵字第20
15號），本院判決如下：
    主  文
丙○○因過失傷害人，處有期徒刑肆月，如易科罰金，以銀元
佰元即新台幣玖佰元折算壹日。
    事  實
一、丙○○明知自己並未取得機車駕駛執照不得騎乘機車，仍於
    民國（下同）94年11月11日下午1時許，在臺北縣八里鄉○
    ○路○段318號某麵店購買麵食後，無照駕駛車牌號碼BBG-93
    1 號重型機車自該麵店前、位於路肩招牌後方起駛，其本應
    注意行車起步前應顯示方向燈，注意前後左右有無車輛，並
    應讓行進中之車輛優先通行，且依當時天候晴、日間自然光
    線、路面乾燥、無缺陷、其左方雖有招牌但未遮擋其視線、
    視距良好等情，並無不能注意之情形，竟疏未注意，即貿然
    起步原地向右迴轉逆向斜穿道路欲往龍源方向行駛，適有正
    常行駛之李國民騎乘車牌號碼M62- 318號重型機車，沿同路
    段往八里方向直行至該處，見自路肩招牌後方突然竄出駛至
    其車道中之丙○○後，因已閃避不及，致二車發生碰撞，乙
    ○○因而人車倒地，並受有左側橈骨粉碎性閉鎖性骨折之傷
    害。嗣經警接獲未表明身分之民眾報案而前往處理，丙○○
    於肇事後在未被有偵查犯罪職權之機關或公務員發覺其為犯
    人前，向前往處理之台北縣政府警察局蘆洲分局交通分隊警
    員林秀壯自首犯罪，坦承肇事而接受裁判。
二、案經乙○○訴由台北縣政府警察局蘆洲分局報告台灣士林地
    方法院檢察署檢察官偵查起訴。
    理  由
一、按被告以外之人於審判外之言詞或書面陳述，除法律有規定
    者外，不得作為證據；又被告以外之人於審判外之陳述，雖
    不符刑事訴訟法第159 條之1 至第159 條之4 之規定，但經
    當事人於審判程序同意作為證據，法院審酌該言詞陳述或書
    面陳述作成時之情況，認為適當者，亦得為證據。當事人、
    代理人或辯護人於法院調查證據時，知有刑事訴訟法第159
    條第1 項不得為證據之情形，而未於言詞辯論終結前聲明異
    議者，視為有前項之同意，刑事訴訟法第159 條第1 項及第
    159 條之5 分別定有明文。查本判決下列所引用之各該被告
    以外之人於審判外之陳述，雖屬傳聞證據，惟當事人於本院
    準備程序（見本院95年7 月28日準備程序筆錄）及審判期日
    均表示同意作為證據方法而不予爭執，且迄至言詞辯論終結
    前復未再聲明異議，本院審酌上開證據資料製作時之情況，
    尚無違法不當及證明力明顯過低之瑕疵，亦認為以之作為證
    據應屬為適當，故揆諸前開規定，爰逕依刑事訴訟法第159
    條之5 規定認前揭證據資料均有證據能力，合先敘明。
二、訊據被告丙○○，固坦承明知自己並未取得機車駕駛執照不
    得騎乘機車，仍於上開時、地，騎乘車號BBG-931號重型機
    車，並與乙○○騎乘之M62-318號重型機車發生碰撞，致乙
    ○○受有左側橈骨粉碎性閉鎖性骨折傷害之事實，惟辯稱：
    案發當時伊有注意關渡橋往八里方向並無來車後才迴轉，且
    伊迴轉後尚未起步，機車係處於停止狀態，係告訴人過來撞
    上伊，本件事故發生，伊只有無照駕駛部分有過失云云。惟
    查：
(一)上開犯罪事實，迭據證人即告訴人乙○○於警詢時及本院審
    理時證述甚詳（見偵查卷第8頁、本院96年1月17日審判筆錄
    第3頁），復有道路交通事故現場圖、道路交通事故調查報
    告表（一）、（二）各1份、現場暨車損照片共18幀（附於
    偵查卷第12頁至第14頁、第23頁至第31頁）附卷可稽。而告
    訴人乙○○確因本件車禍受有左側橈骨粉碎性閉鎖性骨折之
    傷害，有馬偕紀念醫院診斷證明書2紙在卷足憑（附於偵查
    卷第17頁至第18頁），是被告與告訴人乙○○發生車禍並致
    乙○○受傷之事實，應堪以認定。
(二)至於被告雖辯稱：伊迴轉後尚未起步，機車係處於停止狀態
    ，係告訴人過來撞上伊云云，惟被告於警詢時已供稱：伊由
    路肩剛起步行駛至車道上，車速很慢等語；又稱：案發當時
    伊騎乘機車從事故地點旁的麵攤買麵準備返回住家，便向右
    迴轉往龍源方向行駛，伊車剛起步至往八里方向車道中間處
    ，發現有一部機車由龍源往八里方向行駛，伊趕緊煞車將機
    車停止，伊發現對方沒有減速，對方前車頭直接撞上伊車前
    車頭處等語（均見偵查卷第6頁）甚明，且其於本院訊問時
    稱：伊當時是要迴轉，轉個彎，騎到路中間，要起步中，機
    車是靜止的（見本院95年7 月28日準備程序筆錄第2 頁）；
    又稱：當時路只有一台機車大小寬度，伊一迴轉就到路中間
    ，伊一迴轉，告訴人就撞上來等語（見本院95年7 月28日準
    備程序筆錄第5 頁），是被告對於發生碰撞時，其所駕機車
    是處於靜止或行進中之辯解，雖迭有不同，然對於其所駕機
    車在麵店前之路肩一迴轉，即已駛至車道中乙節，則陳述如
    一。查：依卷附現場圖，可見本件車禍發生地點，係一劃有
    分向線之雙向單線車道，車道寬3. 5公尺，白色道路邊線距
    路緣即路肩處為2. 6公尺，本件撞擊點係在距離白色道路邊
    線1.6 公尺處，車禍發生後，被告所駕機車係停放在臺北縣
    八里鄉○○路○ 段北往南方向車道上，車頭朝向行車分向線
    ，車身向南傾倒，車尾距離白色道路邊線2. 0公尺，另依卷
    附現場照片，於肇事地點之路肩，擺放二面大型招牌，招牌
    幾乎佔滿路肩，其中一面即為該麵店之招牌，是路肩處既甚
    為狹窄，則被告對於其所駕機車在麵店前之路肩一迴轉，即
    已駛至車道中之供述，應與事實相符，而其既然自路肩處駛
    至道路中，即是已起步行駛之狀態，其辯稱當時尚未起步云
    云，顯不足採信。再者，案發現場為直路，左方雖有招牌看
    板但視線良好等情，亦據被告自承在卷，是被告若將機車自
    路肩處駛出起步前，確實注意前方人車動態，當不致對告訴
    人騎乘之機車已駛近一事毫無所悉，而貿然將車駛出致與告
    訴人之機車發生碰撞。綜上，堪認被告騎乘上開機車，在臺
    北縣八里鄉○○路○ 段318 號麵店招牌後方路肩處起步原地
    迴轉駛至道路中間，逆向斜穿道路欲往龍源方向行駛，原認
    為有充裕時間斜穿道路，惟在迴轉後駛入道路時，驟然發現
    告訴人乙○○車輛駛來，此時往八里方向遵行車道直行之告
    訴人乙○○見狀，亦因距離太近而避煞不及，致二車在距離
    白色道路邊線1. 6公尺處之車道內發生碰撞，而被告既係自
    上開麵店招牌後方突然竄出駛至車道路中間，自為已駛近直
    行之告訴人車輛所難以逆料而無從防範，是縱令被告迴轉後
    確有在本件車禍撞擊點處煞停，然因其業已佔據告訴人所使
    用之車道，以致已駛近之告訴人縱欲緊急煞車，仍因避煞不
    及致撞擊被告所駕車輛，此外，遍觀全案卷證，並無其他事
    證足資證明告訴人於案發當時有未注意車前狀況之情事，是
    被告上開所辯，顯屬無據，不足採信。
(三)行車起步前應顯示方向燈，注意前後左右有無車輛，並應讓
    行進中之車輛優先通行，道路交通安全規則第89條第1項第6
    款定有明文，被告駕車自應注意上述道路交通安全規定。又
    依卷附之道路交通事故調查報告表所載，當時天候晴、日間
    自然光線、路面乾燥、無缺陷、視距良好，並無不能注意之
    情事，被告竟疏未注意，起駛前未注意前後左右有無來車，
    且未讓行進中車輛先行，致乙○○所騎乘機車煞避不及發生
    撞擊而肇事，被告顯有過失。而被害人乙○○因被告過失行
    為而倒地受有左側橈骨粉碎性閉鎖性骨折之傷害，是被告過
    失行為與乙○○所受傷害間，具有相當因果關係要無疑義。
    本案經送台灣省台北縣區車輛行車事故鑑定委員會鑑定及台
    灣省車輛行車事故覆議鑑定委員會覆議結果，亦均同此認定
    ，分別有該會95年3月1日北縣鑑字第0955180115號函附鑑定
    意見書及95年11月27日府覆議字第0950101014號函附覆議意
    見書各1份附卷供參，是被告既有過失，且其過失行為與告
    訴人之傷害間復有相當因果關係，本件事證已臻明確，被告
    犯行洵堪認定。
三、按被告行為後，94年2 月2 日修正公布之刑法已於95年7 月
    1 日生效施行，其中第2 條第1 項「行為後法律有變更者，
    適用行為時之法律。但行為後之法律有利於行為人者，適用
    最有利於行為人之法律」之規定，係規範行為後法律變更所
    生新、舊法律比較適用之準據法，並非刑法實體法律，自不
    生行為後法律變更之比較適用問題，故刑法修正施行後，應
    適用該修正後之第2 條第1 項之規定，依「從舊、從輕」之
    原則比較新、舊法律之適用；又比較新舊法時，應就罪刑有
    關之共犯、未遂犯、想像競合犯、牽連犯、連續犯、結合犯
    ，以及累犯加重、自首減輕暨其他法定加減原因（如身分加
    減）與加減例等一切情形，綜其全部罪刑之結果而為比較後
    ，再適用有利於行為人之法律處斷，而不得一部割裂分別適
    用不同之新、舊法（最高法院24年上字第4634號、29年上字
    第964 號判例意旨及最高法院95年度第8 次刑事庭會議決議
    參照）。經查：
  (一)關於罰金刑：刑法第284 條第1 項前段過失傷害罪，其法
    定刑有關罰金部分為（銀元）500 元以下罰金。查刑法分則
    編各罪所定罰金刑之貨幣單位原為銀元，修正前刑法第33條
    第5 款規定：「罰金：1 元（銀元）以上。」，而依罰金罰
    鍰提高標準條例規定，就72年6 月26日前修正之刑法部分條
    文罰金數額提高2 至10倍，其後修正者則不提高倍數，並依
    現行法規所定貨幣單位折算新臺幣條例規定，以銀元1 元折
    算新臺幣3 元。修正後刑法第33條第5 款規定：「罰金：新
    臺幣1000元以上，以百元計算之。」，刑法第33條第5 款所
    定罰金貨幣單位經修正為新臺幣後，刑法分則各罪所定罰金
    刑之貨幣單位亦應配合修正為新臺幣，為使刑法分則編各罪
    所定罰金之最高數額與刑法修正前趨於一致，乃增訂刑法施
    行法第1 條之1 ：「中華民國94年1 月7 日刑法修正施行後
    ，刑法分則編所定罰金之貨幣單位為新臺幣。94年1 月7 日
    刑法修正時，刑法分則編未修正之條文定有罰金者，自94年
    1 月7 日刑法修正施行後，就其所定數額提高為30倍。但72
    年6 月26日至94年1 月7 日新增或修正之條文，就其所定數
    額提高為3 倍。」。從而，刑法修正後刑法分則編各罪所定
    罰金刑之最高數額，適用刑法施行法第1 條之1 之規定後，
    並無不同，即對被告並無有利或不利之情形；惟修正後刑法
    第33條第5 款所定罰金刑最低數額，較之修正前提高，自以
    修正前刑法第33條第5 款規定有利於被告。
  (二)關於易科罰金：修正前刑法第41條第1 項前段規定：「犯
    最重本刑為5 年以下有期徒刑以下之刑之罪，而受6 個月以
    下有期徒刑或拘役之宣告，因身體、教育、職業、家庭之關
    係或其他正當事由，執行顯有困難者，得以1 元以上3 元以
    下折算1 日，易科罰金。」，而被告行為時之易科罰金折算
    標準，依95年7 月1 日修正條文施行前罰金罰鍰提高標準條
    例第2 條之規定（該條業經總統於95年5 月17日公布刪除，
    並自95年7 月1 日失效），就其原定數額提高為100 倍折算
    1 日，則被告行為時之易科罰金折算標準，應以銀元100 元
    至300 元折算1 日，經折算為新臺幣後，係以新臺幣300 元
    至900 元折算為1 日；惟修正後之刑法第41條第1 項前段則
    規定：「犯最重本刑為5 年以下有期徒刑以下之刑之罪，而
    受6 個月以下有期徒刑或拘役之宣告者，得以新臺幣1000元
    、2000元或3000元折算1 日，易科罰金。」，比較修正前後
    之易科罰金折算標準，以適用修正前刑法第41條第1 項前段
    及修正前罰金罰鍰提高標準條例第2 條之規定較有利於被告
    。
  (三)關於自首：被告行為時，刑法第62條規定：「對於未發覺
    之罪自首而受裁判者，減輕其刑。但有特別規定者，依其規
    定。」，惟被告行為後上開條文已修正為：「對於未發覺之
    罪自首而受裁判者，得減輕其刑。但有特別規定者，依其規
    定。」，即被告如符合自首要件，依修正前刑法之規定，必
    減輕其刑，然依修正後刑法之規定，法院仍得裁量是否減輕
    其刑，自應以被告行為時即修正前刑法第62條之規定較有利
    於被告。
  (四)綜上，本件經綜合觀察全部罪刑比較之結果，依修正後刑
    法第2 條第1 項前段規定，適用修正前刑法第33條第5 款、
    第41條第1 項前段、第62條之規定對被告較有利，自應全部
    適用修正前刑法相關規定而為論科。
四、核被告所為，係犯刑法第284 條第1 項前段之過失傷害罪。
    被告無駕駛執照駕車，因而致人受傷，應依道路交通管理處
    罰條例第86條第1項規定加重其刑。被告於犯罪後，在未被
    有偵查犯罪職權之機關或公務員發覺其為犯人前，向前往處
    理之台北縣政府警察局蘆洲分局交通分隊警員林秀壯自首犯
    罪，坦承其為肇事人，此有自首情形記錄表1 紙在卷可憑（
    附於偵查卷第16頁），自係對於未發覺之罪自首而受裁判，
    應依修正前刑法第62條前段規定減輕其刑，並先加後減之。
    爰審酌被告無照駕車致告訴人受傷程度非輕、應負完全過失
    責任、犯罪後並未坦承，且一再以無工作、不願與告訴人談
    和解之推託態度等一切情狀，量處如主文所示之刑，並依修
    正前刑法第41條第1 項前段規定諭知易科罰金之折算標準。
據上論斷，應依刑事訴訟法第299 條第1 項前段，刑法第2 條第
1 項前段、第284 條第1 項前段，修正前刑法第41條第1 項前段
、第62條前段，道路交通管理處罰條例第86條第1項，刑法施行
法第1條之1，修正前罰金罰鍰提高標準條例第2條，判決如主文
。
本案經檢察官甲○○到庭執行職務。
中　　華　　民　　國　　96　　年　　1　　 月　　31　　日
                  刑事第五庭審判長法  官  周政達
                                  法　官  汪梅芬
                                  法　官  楊迺伶
以上正本證明與原本無異。
如不服本判決，應於判決送達後10日內，向本院提出上訴狀。
                                  書記官  陳淑琪
中　　華　　民　　國　　96　　年　　2 　　月　　6  　　日
中華民國刑法第284 條第1 項
（過失傷害罪）
因過失傷害人者，處6 月以下有期徒刑、拘役或5 百元以下罰金
，致重傷者，處1 年以下有期徒刑、拘役或5 百元以下罰金。
